臺灣高等法院高雄分院民事判決　九十年度重上更(三)字第二三號
　　　上　訴　人　　中國農民銀行股份有限公司
　　　法定代理人　　丙○○
　　　被　上訴人　　甲○○
　　　　　　　　　　乙○○
　　　法定代理人　丁○○
右當事人間請求清償借款事件，上訴人對於中華民國八十五年八月三日臺灣高雄地方
法院八十五年重訴字第二八四號第一審判決提起上訴，經最高法院第三次發回更審，
本院判決如左：
　　　主　　　文
原判決關於駁回上訴人後開第二項之訴部分及訴訟費用之裁判（確定部分除外）均廢
棄。
被上訴人應再連帶給付上訴人新台幣玖佰陸拾捌萬捌仟伍佰捌拾元，及如附表編號
七至十一所示之利息、違約金。
第一、二審及發回前第三審訴訟費用（除確定部分外），由被上訴人連帶負擔。
　　　事實及理由
一、上訴人主張：第一審共同被告鎧成興業股份有限公司（下稱鎧成公司）於民國八
    十三年十月二十四日，邀同第一審共同被告洪春榮、黃惠滿、洪春鎮及上訴人之
    被繼承人林榮輝（於八十四年五月二十四日死亡）為連帶保證人，與上訴人簽訂
    存續期限自八十三年九月二十一日至八十四年九月二十一日止，授利額度為新台
    幣（下同）四千萬元或等值之美金或外幣之授信綜合額度契約及約定書，約定由
    鎧成公司向被上訴人以循環開發信用狀支付價金之方式，向國外、國內廠商採購
    物資時，鎧成公司對上訴人依信用狀所為之墊款，應於墊款日起一百八十日內清
    償，利息依上訴人銀行新台幣之基本放款利率百分之八點三一，加計百分之一點
    五機動利率計付，放款利率經調整時，毋須另行通知，利息隨同調整。如未依約
    清償，除應支付遲延利息外，並應加付違約金。外幣部分，上訴人並得逕將欠款
    之全部或一部依當時上訴人所訂賣出匯率轉換為新台幣授信。嗣鎧成公司自八十
    四年四月二十四日起，迄八十四年六月二十六日止，陸續委託被上訴人開發國內
    及國外不可撤銷之信用狀九張，經上訴人同意開發，並依約墊付如第一審判決附
    表（下稱附表）所示之款項，詎於清償期屆至後，迭次催討，除清償部分本息外
    ，餘欠迄未清償；美金墊款（即附表編號七、八、九）部分，因未依約於墊款日
    起一百八十日清償，經上訴人依前揭約定折換為新台幣。以上共計積欠上訴人如
    附表所示之墊款十一筆，總額為三千一百零八萬一千一百六十六元，及其利息、
    違約金。被上訴人為已死亡連帶保證人林榮輝之配偶及子女，均應連帶負清償之
    責等情。求為命被上訴人與鎧成公司、洪春榮、黃惠滿、洪春鎮連帶給付被上訴
    人三千一百零八萬一千一百六十六元，及如附表編號一至十一所示之利息、違約
    金之判決（上訴人請求鎧成公司、洪春榮、黃惠滿、洪春鎮連帶給付如附表編號
    一至十一號所示之本金、利息及違約金部分，業據第一審為其勝訴判決確定。另
    上訴人對被上訴人請求給付如附表編號一至六號所示本金、利息及違約金部分，
    亦經第一審為其勝訴判決，未據被上訴人聲明不服）。
二、被上訴人則以：本件林榮輝之保證債務，係因其具備鎧成公司董事身分，上訴人
    始同意其為連帶保證人，應專屬於林榮輝，故除於林榮輝死亡前已發生之債務外
    ，林榮輝之保證責任應於其死亡時消滅。而附表編號七至十一號所示之墊款，其
    信用狀之開發，雖都在林榮輝生前，但均在林榮輝八十四年五月二十四日死亡墊
    付始後發生，被上訴人自無須負責任等語，資為抗辯。
三、原審判命被上訴人應與共同被告鎧成公司等人連帶給付二千零六十三萬六千二百
　　零五元及如附表編號一至六所示之利息、違約金，而駁回上訴人其餘之訴。上訴
　　人不服，求為判決：被上訴人應再連帶給付上訴人九百六十八萬八千五百八十三
    元及如附表編號七至十一所示之利息、違約金。被上訴人則求為駁回對造之上訴
    。
四、兩造不爭執之事項：
　(一)八十三年十月廿四日邀同洪春榮、黃惠滿、洪春鎮、林榮輝為連帶保證人，與上
　　訴人簽訂授信綜合額度契約，授信額度為新台幣四千萬元或等值之美金或外幣。
　(二)對於上訴人提出之授信合額度契約書、約定書、無擔保放款帳卡、開發信用狀申
    請書、信用狀單據到達通知書、交易憑證認證清單、國內及國外不可撤銷信用狀
    、國外通知銀行回電函等文件之真正不爭執。
　(三)鎧成公司就如附表所示之各筆信用狀墊款均未償還。
  (四)連帶保證人林榮輝於八十四年五月廿四日過世，其繼承人為上訴人。
五、本件兩造首要之爭點，為被上訴人之被繼承人林榮輝擔任鎧成公司借款之連帶保
    證人，是否為專屬保證債務﹖
　(一)按保證債務得否作為繼承之標的，端視該保證債務是否僅及於一身而具有身分專
    屬之特性而定。如保證債務係基於債務人與保證人間之特別信任關係或以一定之
    資格為基礎者，例如約定保證人須具有公司之董事身分為前提而成立之保證等類
    ，因係一身專屬之債務，該類保證責任除於保證人死亡即已發生之債務外，保證
    責任應於保證人死亡時消滅；反之，如保證債務並非著重於債務人與保證人間之
    特別信任或一定之資格關係，而僅係著重於主債務人不履行其債務時，由保證人
    代履行其金錢債務者，如一般借貸保證之類，該類保證因非一身專屬之債務，故
    不因保證人死亡即而消滅，該保證責任，如繼承人未拋棄繼承，即繼承該責任。
　(二)依上訴人提出被上訴人所不爭適用於八十三年十月之業務手冊記載：1.「借款人
　　如係公司法人組織，以董監事、常務董監事等主要負責成員以私人身份連保時，
　　得視個案需要書立連帶保證書：：：：」。2.「保證人原則上須徵取其代償能力
    、殷實可靠者二人以上為連帶保證人，：：：：如借款人係公司：：：等法人組
    織者，徵取全體董監事以個人身分連帶保證，如僅徵取部分董監事連保者，應請
    其提供董事會同意借款之決議紀錄：：：：」。3.「：：：對於提供十足擔保放
    款在新台幣五百萬元以內之授信案件，可免另徵保證人。公營企業或政府機關等
    授信案件，可免另徵取保證人。對授信債權得確保無虞者，如有單作擔保之授信
    ，或由可靠銀行保證之授信，得免徵連帶保證人」（本院證物袋內中國農民銀行
    新台幣放款及保證手冊第Ｂ－２１至２２，Ｃ－１），足見上訴人於徵取連帶保
　　證人之原則，乃重其具代償能力，殷實可靠條件上，據為考量之標準。雖上開
　　手冊載有「如借款人係公司：：等法人組織者，徵取全體董監事以個人身分連帶
　　保證，：：」諸語，然若公司董監事如無相當資產，則銀行業者必要求公司另提
　　供其他有資力之人為借款之連帶保證人，以確保債權可資受償，此亦反映在上開
　　手冊中針對「授信債權得確保清償者，認亦得免徵連帶保證人」乙事上，是上訴
　　人就徵取保證人時，尚非以其是否為公司董監事為絕對之考量標準。查鎧成公司
　　設有董事三人即洪春榮（董事長）、林榮輝（副董事長）、洪春鎮，及監察人一
　　人即洪春來。公司共有股東七人即除上述四人外另有黃惠滿（係洪春榮之配偶）
　　、丁○○、張四川三人（本院更(三)卷一０八、一０九頁）。而上訴人於承作系爭
　　放款前，曾針對鎧成公司、洪春榮、林榮輝、洪春鎮、黃惠滿之財力狀況進行徵
　　信，亦有上訴人提出之八十三年十月八日農順調字第００七０號徵信調查報告
　　可稽（同上卷四十至一八二頁）。據徵信林榮輝名下所有之財產計有：坐落於
　　高雄市○○區○○段二小段第四七二地號，面積四一三平方公尺及其上建物，第
　　六七三、六七四建號，門牌為高雄市三民區中華橫巷二四之五號房屋；坐落於
　　高雄市苓雅區○○○段第六二四、六二五地號，持分均為二分之一，持分面積為
　　八七平方公尺；坐落於高雄市苓雅區○○○段第六二五之一地號土地，持分二
　　分之一，持分面積一０七．五平方公尺（同上卷第九五至第一００頁）。上開房
    地均無他項權利之設定（同上六五頁）。而鎧成公司名下並無不動產，其辦公所
    在房屋，乃負責人洪春榮所有，動產僅電話六台、電腦一套、傳真機一台（同上
    卷四八、四九頁）。至於洪春榮、洪春鎮、黃惠滿名下不動產，則係早於八十二
    年間即設定第一順位抵押予第一銀行（同上卷六四、六六、八五、八六頁），是
    上訴人主張其確已就林榮輝之財力是否殷實，為相當之徵信，始而同意其擔保連
    帶保證人，據而放款云云，核屬可採。至於被上訴人質疑：上訴人何以未要求林
    榮輝充作抵押義務人，反要求非董事身分之黃惠滿提供上開不動產擔任抵押義
    務人乙節。查鎧成公司全部七名股東中之洪春榮、洪春鎮、洪春來、黃惠滿乃兄
　　弟夫妻關係，渠等家族持有之股數占公司百分之七十五，足徵該公司家族色彩之
　　濃厚，是而上訴人接受黃惠滿提供之抵押品，而未另要求林榮輝提供上開不動產
　　為供擔保之設定，更徵其同意林榮輝擔任連帶保證，非全然重其係公司董事之
    身分。被上訴人既對林榮輝為個人之不動產、年收入、退票紀錄、保證紀錄、職
    業等為徵信、調查，有林榮輝個人資料表、信用狀況表可稽，經其評估認定林榮
　　輝財力殷實，自非無據。至於林榮輝之財力是否果真足以確保上訴人之債權，清
　　償無虞，此涉及上訴人主觀之評價，上訴人既予以徵信、調查林榮輝有上述財產
　　，其不動產又無抵押權之設定，因而認定林榮輝足以擔任本件借款之連帶保證人
　　，並非無稽。
  (三)又上訴人復以：依被上訴人11.15.農企字第一七二三號函（更(三)卷二０六頁）規
    定，公司組織之借款戶，除借款經過半數董事連保者外，均須提供董事會借款之
    決議，授權書或已訂有授權條款之公司章程。被上訴人於八十三年十月二十四日
    審核鎧成公司之連帶保證人時，因其中洪春榮、洪春鎮及林榮輝三人偕係鎧成公
    司之董事，已超過半數之董事連保，縱無黃惠滿加入連保，依前函所示，其連保
　　仍可成立云云，據為主張本件連帶保證人林榮輝之審酌，係重在董事之資格，而
　　非以財力殷實與否為重點乙節。查上開函係記載：「：：公司組織之借款戶，除
　　後列情形者外，均須提供董事會借款之決議，授權書或已訂有授權條款之公司章
　　程：1.公營事業。2.行政院退除役官兵輔導委員會所屬事業機構，其借款全部經
　　該會保證者。3.借款經過半數董事連保書。」，是依上開規定借款如係經過半數
　　董事連保者，即無須再提供「董事會借款之決議、授權書或已訂有授權條款之公
　　司章程」。本件鎧成公司之借款，參與連保之洪春榮、林榮輝、洪春鎮三人，皆
　　具鎧成公司董事身分，如依該函意旨，本無庸提供上述之決議或授權書等，惟鎧
　　成公司曾於八十三年八月四日開會，洪春榮、林榮輝、洪春鎮、黃惠滿、丁○○
　　、洪春來、張四川七人全體出席，討論公司需購原料擬向銀行貸款，而作出「照
　　案通過，授權洪春來全權處理」之決議，並據提出向上訴人為本件之申貸，有鎧
　　成公司董事、股東會會議紀錄可稽（更(三)卷二三一、二三二頁）。被上訴人雖以
　　：該次之會議係股東會，而非董事會為辯。然該會議紀錄係記載「董事、股東會
    會議紀錄」，況無論係股東會、或董事會，抑或股東董事聯席會議，其參加之成
    員均乃包括鎧成公司全體董事成員，並無疑義。矧銀行要求企業提供董事會同意
    借款之決議，授權書等之目的，係在避免公司負責人未經決議，即擅以公司名義
    向外借款，而衍生無權代理等爭議，該決議究係董事會或股東會之決議，並非要
　　素。是該會議紀錄既載明議決通過向上訴人借款之決議，並授權洪春榮全權處理
　　，向上訴人提出憑以申貸，自係合上訴人上述函載之「董事會借款之決議、授
　　權書」。就上情以觀，鎧成公司本件借款業經具董事身分之三人（全體）及股東
　　一人連保，如依該函本無須再提出上開會議紀錄，然鎧成公司為本件借款時，事
　　實上仍有該決議之提出，足徵被上訴人執上情，據以主張上訴人就本件連帶保
    證人之審酌，重在董事資格，非以財力殷實與否為據，林榮輝純以董事資格加入
    連保，屬其一身專屬債務，不得作為繼承標的云云，核非足採。上訴人以其徵取
    連帶保證人首重者為債權之確保，對林榮輝財產資力得否確保債權實現之重視，
    高過林榮輝係鎧成公司董事之考量，即林榮輝任連帶保證人資格之審查，不以具
    備公司董事之身分為必要，為屬可取。是系爭保證非屬一身專屬性質，縱保證人
    林榮輝死亡，其繼承人即被上訴人仍應繼承其保證責任。
六、系爭保證責任既非一身專屬性質，而保證人與債權人約定就債權人與主債務人間
    所生一定債之關係範圍內之不特定債務，預定最高限額，由保證人保證之契約，
    如定有期間，在該期間內所生約定範圍內之債務，不逾最高限額者，均為保證效
    力所及；如未定期間，保證契約在未經保證人依民法七五四條規定終止或有其他
    消滅原因以前，所生約定範圍內之債務，亦同。本件依林榮輝生前八十三年十月
    廿四日所訂之授信綜合額度契約甲、第七條規定「立約人於動用本授信時所立申
    請書，保證人均願依本契約之約定，負連帶保證責任」，並未排除林榮輝死亡後
    始撥款之情形。如附表編號七至十一債務，既均由鎧成公司簽發信用狀申請書，
　　即符合上開約定，林榮輝應負連帶保證責任。該保證責任既非一身專屬性質，是
　　林榮輝就本件四千萬元額度內之借款債務所負之保證責任，自不因其死亡而消滅
　　，應由被上訴人繼承。職是，系爭各筆信用狀款項墊款日雖有在林榮輝死亡之後
　　者，但並影響被上訴人因繼承林榮輝之前開保證責任所應負擔的債之範圍。從而
　　上訴人請求被上訴人應與原審共同被告鎧成公司，洪春榮、洪春鎮、黃惠滿再連
　　帶給付九百六十八萬八千五百八十三元及如附表編號七至十一所示之利息、違約
　　金，洵屬正當，應予准許。原審僅命被上訴人連帶給付二千零六十三萬六千二百
　　零五元及各如附表編號一至六所示之利息、違約金，而駁回上開應准許部分，自
　　有未洽。上訴意旨就此部分指摘原判決不當，求予廢棄改判，為有理由。爰由本
　　院將原判決此部分廢棄，改判如主文第二項所示。
七、據上論結，本件上訴為有理由，依民事訴訟法第四百五十條、第八十五條第二項
    ，判決如主文。
中      華      民      國      九十一    年      一      月      二    日
                              臺灣高等法院高雄分院民事第六庭
~B1審判長法官  許明進
~B2法      官  李炫德
~B3法      官  謝肅珍
右為正本係照原本作成。
如對本判決上訴，須於判決送達後二十日內向本院提出上訴狀，未表明上訴理由者，
，應於上訴後二十日內向本院提出理由書（均須按他造當事人之人數附繕本）。上訴
時應提出委任律師或具有律師資格之人之委任狀，並依附註條文規定辦理。
中      華      民      國      九十一    年      一      月      四    日
~B法院書記官  林淑敏
附註：
民事訴訟法第四百六十六條之一：
對於第二審判決上訴，上訴人應委任律師為訴訟代理人，但上訴人或其法定代理人具
有律師資格者，不在此限。
上訴人之配偶、三親等內之血親、二親等內之姻親，或上訴人為法人、中央或地方機
關時，其所屬專任人員具有律師資格並經法院認為適當者，亦得為第三審訴訟代理人
。第一項但書及第二項情形，應於提起上訴或委任時釋明之。
                                                                      Ａｋ
